臺灣臺北地方法院刑事判決　　　　　　　96年度訴字第1003號
公　訴　人　臺灣臺北地方法院檢察署檢察官
被　　　告　乙○○
選任辯護人　吳玲華律師
　　　　　　林士祺律師
上列被告因偽造文書等案件，經檢察官提起公訴（95年度偵字第
16234 號），於本院準備程序進行中，被告先就被訴事實為有罪
之陳述，經合議庭裁定由受命法官獨任進行簡式審判程序，判決
如下：
    主  文
乙○○共同連續行使偽造私文書，足以生損害於公眾及他人，處
有期徒刑拾月；減為有期徒刑伍月，如易科罰金，以銀元佰元
即新臺幣玖佰元折算壹日。未扣案偽造「甲○○」印章壹枚及如
附表所示偽造「甲○○」署名柒枚、偽造「甲○○」印文貳拾柒
枚均沒收。
    事  實
一、乙○○曾於民國90年1 月間犯偽造文書案件，經本院以94年
    度簡字第10號刑事簡易判決判處有期徒刑3 月，緩刑2 年確
    定，緩刑期間自94年6 月8 日起至96年6 月7 日屆滿；另於
    民國88年3 月至90年4 月間犯商業會計法等案件，經本院以
    94年度重訴字第33號刑事判決判處有期徒刑6 月確定，並於
    94年10月25日易科罰金執行完畢在案（均不構成累犯）。
二、緣乙○○友人周員（於96年8 月2 日緝獲到案，經臺灣臺北
    地方法院檢察署96年度偵緝字第1889號偵查中）、王志煌（
    於偵查中通緝）因於90年5 月間，透過不知情之土地代書劉
    芬蘭（業經檢察官處分不起訴在案）向陳俊男購買其所有坐
    落臺北縣五股鄉○○路○ 段22巷29號之5 第7 、8 樓、29號
    之2 第2 樓及29號之5 第3 樓等4 戶房屋，周員、王志煌均
    明知甲○○本人並無購買該址29號之5 第7 、8 樓等2 戶房
    屋之意思，竟於不詳時、地偽刻「甲○○」印章1 枚，在不
    動產買賣契約書買方欄位偽簽「甲○○」署名1 枚、蓋用偽
    造「甲○○」印文2 枚，進而偽造90年5 月16日不動產買賣
    契約書並交由劉芬蘭轉交賣方陳俊男，以表示「甲○○」約
    定購買上開房屋之意思表示，並於不詳時、地偽造「甲○○
    」89年度在盛康貿易有限公司（下稱盛康公司）、尚鑫國際
    有限公司領取所得之扣繳憑單各1 份及90年5 月17日「甲○
    ○」在盛康公司任職之在職證明書特種文書1 份。完成後，
    周員即以提供車輛予乙○○使用為代價，要求乙○○假冒「
    甲○○」出面向銀行申辦貸款，詎乙○○仍不知悔改，與周
    員、王志煌共同基於行使偽造私文書及意圖為自己不法所有
    之概括犯意聯絡，連續於90年5 月22日、5 月31日，在周員
    、王志煌及劉芬蘭陪同下，假冒甲○○前往臺灣銀行龍山分
    行（址設臺北市○○區○○路380 號），由乙○○持周員、
    王志煌所提供上開偽造不動產買賣契約書1 份、偽造「甲○
    ○」印章1 枚、偽造之盛康貿易有限公司在職證明1 份、扣
    繳憑單2 份及「甲○○」身分證（未扣案，尚無證據證明為
    偽造、變造或其他犯罪所得之物，故未據起訴），向該銀行
    行員申辦房屋貸款、開立存款帳戶並簽約、對保，乙○○先
    後在如附表編號2 至6 所示消費者貸款申請書暨約定事項、
    放款借據、綜合存款約定書及綜合存款印鑑卡上立約人簽章
    欄內，偽簽「甲○○」署名共6 枚，並蓋用偽造「甲○○」
    印文25枚，表示「甲○○」本人申請貸款、開立帳戶之意思
    ，而偽造如附表編號2 至6 所示5 份私文書，並持以向該銀
    行申請貸款、開立帳戶而行使上開偽造之文書，足生損害於
    甲○○本人及臺灣銀行核貸、徵信之正確性；嗣於該行行員
    方宇光辦理電話照會程序時，乙○○又假冒「甲○○」本人
    向該銀行行員訛稱職業、收入屬實云云，均致臺灣銀行龍山
    分行核貸人員誤信乙○○為甲○○本人且有正當職業收入及
    購買不動產之事實，乃核准貸款2 筆分別為新臺幣200 萬元
    、335 萬元（合計535 萬元），將款項匯入上開冒名開立之
    帳戶，旋遭周員、王志煌於90年7 月23日至同年8 月30日間
    ，陸續提領一空而不知去向，致臺灣銀行龍山分行受有財產
    上損害。嗣臺灣銀行龍山分行察覺貸款未按期清償，乃就上
    開房屋聲請強制執行，並報警查知上情。
三、案經法務部調查局移請臺灣臺北地方法院檢察署檢察官偵查
    起訴，於本院準備程序進行中，乙○○先就被訴事實為有罪
    之陳述，經合議庭裁定由受命法官獨任進行簡式審判程序。
    理  由
一、上開犯罪事實，業據被告乙○○於警詢、偵訊及本院坦承不
    諱（見臺北市調查處卷第9 至14頁、95年度偵字第16234 號
    卷第22至23頁、本院卷），並據被害人甲○○指訴其於90年
    間並未購買房屋、申請貸款、開立帳戶、亦未授權他人等情
    明確（見95年度偵字第3767號卷第25、39至41頁），並有證
    人方宇光即臺灣銀行行員證述被告與周員、王志煌、劉芬蘭
    一同前去臺灣銀行龍山分行辦理貸款及嗣後其以電話照會之
    經過綦詳（見臺北市調查處卷第52至53頁），輔以甲○○於
    90年4 月2 日起至94年2 月24日止，均在臺北看守所、臺北
    戒治所、臺北分監、桃園監獄、臺南監獄、宜蘭監獄戒治及
    執行等情，有臺灣臺北看守所94年8 月18日函暨檢附出所證
    明書、法務部全國檢察官線上查詢刑案人犯在監所最新資料
    報表附卷可稽（見95年度偵字第3767號卷第80頁至反面、第
    28至29頁），並有以「甲○○」名義簽立之放款借據、扣繳
    憑單各2 份、消費者貸款申請書暨約定事項、綜合存款約定
    書、綜合存款印鑑卡、不動產買賣契約書、在職證明各1 份
    附卷足憑（見95年度偵字第3767號卷第58頁反面至第60頁反
    面、第65至67頁反面、第71至72頁、第75頁反面第77頁），
    而被告與周員、王志煌、劉芬蘭共同前往臺灣銀行龍山分行
    辦理貸款一事，確有90年5 月31日臺灣銀行龍山分行監視器
    錄影畫面翻拍照片4 張在卷可考（見95年度偵字第3767號卷
    第85至87頁），是被告任意性之自白有上開證據足資佐證，
    堪認與事實相符，可以採信。綜上，本案事證明確，被告上
    開犯行洵堪認定，應予依法論罪科刑。
二、論罪科刑之依據：
  (一)查被告行為後，刑法於94年1 月7 日修正通過、於94年2 月
    2 日公布、於95年7 月1 日施行，其中刪除刑法第56條，並
    修正第2 條、第28條、第33條、第41條、第55條等規定。按
    行為後法律有變更者，適用行為時之法律，但行為後之法律
    有利於行為人者，適用最有利於行為人之法律，現行刑法第
    2 條第1 項訂有明文。此條規定乃與刑法第1 條罪刑法定主
    義契合，而貫徹法律禁止溯及既往原則，係規範行為後法律
    變更所生新舊法律比較適用之準據法，是刑法第2 條本身雖
    經修正，但刑法第2 條既屬適用法律之準據法，本身尚無比
    較新舊法之問題，應一律適用裁判時之現行刑法第2 條規定
    以決定適用之刑罰法律，先予辨明。又以本次刑法修正之比
    較新舊法，應就罪刑有關之共犯、未遂犯、想像競合犯、牽
    連犯、連續犯、結合犯，以及累犯加重、自首減輕暨其他法
    定加減原因（如身分加減）與加減例等一切情形，綜其全部
    罪刑之結果而為比較，至於緩刑之宣告，則應適用新法第74
    條之規定，而從刑附屬於主刑，除法律有特別規定者外，依
    主刑所適用之法律，最高法院95年5 月23日著有95年度第8
    次刑庭會議決議可資參照。嗣最高法院於95年11月7 日95年
    度第21次刑事庭會議再著有決議認為，前揭決議係就「刑法
    94年修正施行後之法律比較適用決議」，而刑法第2 條係規
    範行為後「法律變更」所生新舊法比較適用之準據法，故如
    新舊法處罰之輕重相同，即無比較適用之問題，非此條所指
    之法律有變更，應依一般法律適用原則，適用裁判時法，例
    如：修正後刑法第55條就想像競合犯部分增加但書關於科刑
    之限制，為法理之明文化，而修正後刑法第59條則為法院就
    酌減審認標準見解之明文化，均非法律變更，其餘為純文字
    修正者，更應同此。經查：
  (1)刑法第339 條第1 項詐欺取財罪、第216 條、第212 條行使
    偽造特種文書罪，法定刑分別得處銀元1 千元以下、3 百元
    以下罰金，據修正後刑法施行法增訂第1 條之1 ：「中華民
    國94年1 月7 日刑法修正施行後，刑法分則編所定罰金之貨
    幣單位為新臺幣。94年1 月7 日刑法修正時，刑法分則編未
    修正之條文定有罰金者，自94年1 月7 日刑法修正施行後，
    就其所定數額提高為30倍。但72年6 月26日至94年1 月7 日
    新增或修正之條文，就其所定數額提高為3 倍」及刑法第33
    條第5 款修正為：「主刑之種類如下：五、罰金：新臺幣1
    千元以上，以百元計算之」等規定，是依修正後之法律，刑
    法上開二罪所得科處之罰金刑最高額維持不變，最低額則提
    高為新臺幣1 千元，是比較修正前、後之刑罰法律，自以被
    告行為時關於科處罰金刑之法律較有利於被告。
  (2)刑法第28條共犯之規定，於94年2 月2 日修正公布前之規定
    為：「二人以上共同實施犯罪之行為者，皆為正犯」，修正
    施行後之規定則為：「二人以上共同實行犯罪之行為者，皆
    為正犯」，僅屬文字修正，揆諸本條之修正理由係為釐清陰
    謀共同正犯、預備共同正犯、共謀共同正犯是否合乎本條規
    定之正犯要件。而本案被告與周員、王志煌共同所為上開犯
    行，既屬實行犯罪行為之正犯，則毋論適用修正前或後之刑
    法第28條規定論擬，均無不利於被告，揆諸前揭最高法院95
    年度第21次刑事庭會議決議之意旨，應逕適用修正後刑法第
    28條規定，而無比較新舊法之必要。
  (3)又刑法第56條連續犯之規定業於94年2 月2 日修正公布刪除
    ，是於新法修正施行後，被告之數犯罪行為，即須分論併罰
    。此刪除雖非犯罪構成要件之變更，但顯已影響行為人刑罰
    之法律效果，自屬法律有變更，依新法第2 條第1 項規定，
    比較新、舊法結果，仍應適用較有利於被告之行為時法律即
    舊法論以連續犯，此亦有最高法院95年度第8 次刑事庭會議
    決議參照。
  (4)再按被告行為後，刑法第55條後段之牽連犯規定亦於94年2
    月2 日修正公布刪除，是於新法修正施行後，被告所為關於
    偽造文書、詐欺取財等犯行，即須分論併罰。比較新舊法之
    規定，修正後之規定對於被告較為不利，依刑法第2 條第1
    項之規定，自應適用行為時且較有利於被告之法律，即修正
    前刑法第55條後段之規定，從較重之一罪予以論處。
  (5)經綜合上述各條文修正前、後之比較，揆諸前揭最高法院決
    議2 則及修正後刑法第2 條第1 項前段、後段規定之「從舊
    、從輕」原則，除刑法第28條應直接適用修正後之規定外，
    其餘關於罰金刑、連續犯、牽連犯等項，則應適用被告行為
    時之法律，即修正前刑法之相關規定，予以論處。
  (二)核被告所為，係犯刑法第216 條、第210 條行使偽造私文書
    罪、同法第216 條、第212 條行使偽造特種文書罪及同法第
    339 條第1 項詐欺取財罪。被告使用周員提供之偽造「甲○
    ○」印章1 枚蓋用在如附表編號2 至6 所示消費者貸款申請
    書暨約定事項、放款借據、綜合存款約定書及綜合存款印鑑
    卡等文件上，共25枚，另在上開文件立約人簽章欄偽簽「甲
    ○○」署名共6 枚，均為偽造該等私文書之部分行為，不另
    論罪；又被告冒用甲○○名義偽造上開私文書後，繼持以向
    臺灣銀行龍山分行辦理貸款、開立帳戶而行使之，是偽造該
    等私文書之低度行為為行使之高度行為所吸收，亦不另論罪
    。查被告冒用甲○○名義簽署如附表編號2 至6 所示文件後
    ，並持上開文件及周員、王志煌前於不詳時、地偽造之附表
    編號1 契約書、扣繳憑單、在職證明書各1 份，一併持向臺
    灣銀行龍山分行申請貸款、開立帳戶，又假冒甲○○其人到
    場又回覆電話照會，致銀行誤信其為甲○○本人等行為，乃
    與周員、王志煌有犯意聯絡及行為分擔，渠三人為共同正犯
    。被告先於90年5 月22日行使如附表編號2 所示消費者貸款
    申請書暨約定事項，又於90年5 月31日行使附表編號1 、3
    至6 所示5 份偽造之私文書，先後二次犯行，係時間緊接、
    罪名與犯罪構成要件相同，顯係基於概括犯意而為，應依修
    正前刑法第56條關於連續犯之規定，論以一罪，並加重其刑
    。又被告向銀行申請貸款時，乃一併提出附表編號1 偽造不
    動產契約書、偽造扣繳憑單等私文書及偽造在職證明之特種
    文書，係以一行為同時犯行使偽造私文書及偽造特種文書二
    罪，為想像競合犯，應從較重之連續行使偽造私文書罪處斷
    。而被告所犯連續行使偽造私文書之犯行，乃以詐欺取財為
    目的，故二罪具方法、目的之牽連關係，應依修正前刑法第
    55條規定，以牽連犯論，並從較重之連續行使偽造私文書一
    罪論處。
  (三)爰審酌被告早於90年1 月間即犯偽造文書案件，經本院以94
    年度簡字第10號刑事簡易判決判處有期徒刑3 月，緩刑2 年
    確定，緩刑期間至96年6 月7 日屆滿；另於88年3 月至90年
    4 月間犯商業會計法等案件，經本院以94年度重訴字第33號
    刑事判決判處有期徒刑6 月確定，並於94年10月25日易科罰
    金執行完畢在案等情，有臺灣高等法院被告前案紀錄表在卷
    可參（見本院卷第50至52頁），是被告於88年至90年間另有
    偽造文書、商業會計法案件，嗣經法院判刑確定，顯見被告
    素行不良，其與周員、王志煌共為本件犯行，非惟使甲○○
    本人負債且損及信用，益使臺灣銀行龍山分行誤為核貸，金
    額高達5 百餘萬元，損害甚鉅，惟臺灣銀行龍山分行已就設
    定抵押之房屋聲請強制執行取償，僅餘貸款本金60餘萬元未
    受償，此有臺灣士林地方法院支付命令、確定證明書、臺灣
    板橋地方法院民事執行處強制執行金額計算書分配表各1 份
    附卷可稽（見95年度偵字第37 67 號卷第74至75頁、第77頁
    反面），且被告並非全案主謀，僅於申辦貸款時，受周員之
    託出面假冒甲○○，周員則提供車輛予被告使用1 個月作為
    代價，被告並未分得詐領貸款金額，又被告於犯罪後坦承全
    部犯行，準時到庭應訊，態度良好等一切情狀，認公訴人求
    刑為適當（見本院卷第48頁反面），爰量處有期徒刑10月，
    以示懲儆。
  (四)再查中華民國96年罪犯減刑條例於95年7 月4 日公布，於96
    年7 月16日施行。按犯罪在中華民國96年4 月24日以前者，
    除中華民國96年罪犯減刑條例另有規定外，依下列規定減刑
    ：……有期徒刑、拘役或罰金，減其刑期或金額2 分之1 ；
    犯最重本刑為5 年以下有期徒刑之刑之罪，依本條例規定減
    為6 月以下有期徒刑、拘役者，應於減刑裁判時，併諭知易
    科罰金折算之標準；又依本條例應減刑之罪，未經判決確定
    者，於裁判時，減其宣告刑，並應於判決主文同時諭知其宣
    告刑及減得之刑，中華民國96年罪犯減刑條例第2 條第1 項
    第3 款、第9 條、第7 條第1 項、第2 項分別定有明文。查
    被告係於90年5 月22日、5 月31日犯本件偽造私文書、詐欺
    取財等犯行，迄未判決確定，爰依上開條例規定，就被告本
    件所犯之罪，併予宣告減為有期徒刑5 月，併諭知易科罰金
    之折算標準。又查被告於行為時即94年2 月2 日修正公布前
    刑法第41條第1 項前段規定：「犯最重本刑為5 年以下有期
    徒刑以下之刑之罪，而受6 個月以下有期徒刑或拘役之宣告
    ，因身體、教育、職業、家庭之關係或其他正當事由，執行
    顯有困難者，得以1 元以上3 元以下折算1 日，易科罰金」
    ，又依95年5 月17日修正前罰金罰鍰提高標準條例第2 條規
    定，就其原定數額提高為100 倍折算1 日，則被告行為時之
    易科罰金折算標準，應以銀元300 元折算1 日，經折算為新
    臺幣後，應以新臺幣900 元折算為1 日；惟94年2 月2 日修
    正公布之刑法第41條第1 項前段則規定：「犯最重本刑為5
    年以下有期徒刑以下之刑之罪，而受6 個月以下有期徒刑或
    拘役之宣告者，得以新臺幣1 千元、2 千元或3 千元折算1
    日，易科罰金」；故比較修正前後之易科罰金折算標準，以
    94年2 月2 日修正公布前之刑法規定，較有利於被告，則應
    依刑法第2 條第1 項前段，適用修正前刑法第41條第1 項前
    段及95年5 月17日修正前罰金罰鍰提高標準條例第2 條等規
    定，定其折算標準。
  (五)末查周員、王志煌前於不詳時、地偽刻之「甲○○」印章1
    枚、在不動產買賣契約書上偽造「甲○○」印文2 枚、署名
    1 枚及嗣後被告在如附表編號2 至6 所示各文件上偽簽「甲
    ○○」署名共6 枚、蓋用偽造「甲○○」印文25枚，雖均未
    扣案，但無證據證明已滅失，因屬偽造之印章、印文、署名
    ，不問屬於被告與否，均應依刑法第219 條規定，併予宣告
    沒收之。
據上論斷，應依刑事訴訟法第273 條之1 第1 項、第299 條第1
項前段，94年2 月2 日修正後刑法第2 條第1 項前段、第28條，
刑法第216 條、第210 條、第212 條、第339 條第1 項、第219
條，94年2 月2 日修正前刑法第56條、第55條、第41條第1 項前
段，刑法施行法第1 條之1 ，中華民國96年罪犯減刑條例第2 條
第1 項第3 款、第9 條、第7 條第1 項、第2 項，95年5 月17日
修正前罰金罰鍰提高標準條例第2 條，現行法規所定貨幣單位折
算新臺幣條例第2 條，判決如主文。
本案經檢察官永欽到庭執行職務。
中　　華　　民　　國　　96　　年　　9 　　月　　17　　日
                  刑事第六庭  法  官  林晏如
上正本與原本無異。
如不服本判決，應於判決送達後10日內，向本院提出上訴狀。
                              書記官  楊盈茹
中　　華　　民　　國　　96　　年　　9 　　月　　19　　日
附錄本案論罪科刑法條全文：
中華民國刑法第210條
偽造、變造私文書，足以生損害於公眾或他人者，處 5 年以下有
期徒刑。
中華民國刑法第212條
偽造、變造護照、旅券、免許證、特許證及關於品行、能力服務
或其他相類之證書、介紹書，足以生損害於公眾或他人者，處1
年以下有期徒刑、拘役或3 百元以下罰金。
中華民國刑法第216條
行使第 210 條至第 215 條之文書者，依偽造、變造文書或登載
不實事項或使登載不實事項之規定處斷。
中華民國刑法第339條
意圖為自己或第三人不法之所有，以詐術使人將本人或第三人之
物交付者，處5 年以下有期徒刑、拘役或科或併科1 千元以下罰
金。
以前項方法得財產上不法之利益或使第三人得之者，亦同。
前二項之未遂犯罰之。
附表：
┌──┬────┬─────────────┬────────────┬──────┐
│編號│ 日 期  │     文  件  名  稱       │偽造「甲○○」署名、印文│  偽 造 人  │
├──┼────┼─────────────┼────────────┼──────┤
│ １ │90.5.16 │不動產買賣契約書          │署名1枚、印文2枚        │周員、王志煌│
├──┼────┼─────────────┼────────────┼──────┤
│ ２ │90.5.22 │消費者貸款申請書暨約定事項│署名1枚、印文1枚        │乙○○      │
├──┼────┼─────────────┼────────────┼──────┤
│ ３ │90.5.31 │放款借據（200 萬元）      │署名2枚、印文10枚       │乙○○      │
├──┼────┼─────────────┼────────────┼──────┤
│ ４ │90.5.31 │放款借據（350 萬元）      │署名2枚、印文10枚       │乙○○      │
├──┼────┼─────────────┼────────────┼──────┤
│ ５ │90.5.31 │綜合存款約定書            │署名1枚、印文2枚        │乙○○      │
├──┼────┼─────────────┼────────────┼──────┤
│ ６ │90.5.31 │綜合存款印鑑卡            │印文2枚                 │乙○○      │
└──┴────┴─────────────┴────────────┴──────┘
